【裁判字號】    88,重上國,2
【裁判日期】    890125
【裁判案由】    損害賠償
【裁判全文】
臺灣高等法院臺中分院民事判決      八十八年度重上國字第二號
      上訴人即被上訴人  臺灣中小企業銀行沙鹿分行
       （原審原告）
      法定代理人        乙○○.
      訴訟代理人        吳光陸律師
      複 代 理人        廖瑞鍠律師
                        戴世瑛律師
      上訴人即被上訴人  臺中市中山地政事務所
      原審被告）            .
      法定代理人        甲○○.
      訴訟代理人        吳志清律師
右當事人間請求國家賠償事件，上訴人對於中華民國八十七年十一月十三日臺灣臺中
地方法院第一審判決（八十六年度重國字第一號），提起上訴，本院判決如左：
      主      文
原判決不利於上訴人台中市中山地政事務所部分及該部分假執行之宣告暨訴訟費用之
裁判均廢棄。
右廢棄部分，被上訴人台灣中小企業銀行沙鹿分行在原審之訴及其假執行之聲請均駁
回。
上訴人台灣中小企業銀行沙鹿分行之上訴駁回。
第一、二審訴訟費用由上訴人台灣中小企業銀行沙鹿分行負擔。
      事      實
甲上訴人即被上訴人（原審原告）台灣中小企業銀行沙鹿分行（下稱中小企銀沙鹿分
  行）方面：
  一聲明：求為判決：
    (一)原判決不利上訴人中小企銀沙鹿分行（下稱上訴人）部分廢棄。
    (二)被上訴人台中市中山地政事務所（下稱被上訴人）應再給付上訴人(1)新台幣（
      下同）九百三十萬二千元自民國（下同）八十五年十一月二十一日起至八十六
      年一月十八日止按年息百分之五計算之利息及(2)七百三十三萬二千一百五十元
      暨自八十五年十一月二十一日起至清償日止按年息百分之五計算之利息。
    (三)對造之上訴駁回。
    (四)第一、二審訴訟費用由被上訴人負擔。
    (五)前開第二項聲明，上訴人願供擔保請准宣告假執行。
  二陳述及所用證據：除與原判決記載相同部分予以引用外，補稱：
    (一)本件債務清償證明書印文與被上訴人之「委託書暨印鑑卡」之印文不符，業經
      法務部調查局八十八年十一月一日陸字第八八○八一六七二號及八十八年十
      一月十六日陸字第八八○八四八四○號函鑑定在案，鈞院八十七年度上訴字
      第二一二六號刑事判決，理由欄內亦認債務清償證明書是偽造（該件刑事判決
      尚未確定，檢察官提起三審上訴）。而上訴人於被上訴人處所留存之「委託書
      暨印鑑卡」，係委託被上訴人作為辦理「抵押權設定、變更、塗銷登記事項」
      核對之用，被上訴人既未認上述印鑑卡之印文模糊不清，無法核對，予以退回
      ，要求上訴人另行補正，被上訴人於受理塗銷抵押權登記時，其承辦人即應本
      其專業素養，盡其職務上相當之注意義務，有仔細核對債務清償證明書上之印
      文與上述留存之印鑑卡印文是否相符之義務，不能藉詞推諉應盡之義務。且究
      應以何種方法判別印文之真偽，乃被上訴人內部行政作業處理之問題，法令並
      未硬性限定須用何種方式核對或須用多少時間來核對印文，故對影響人民權益
      重要事項，被上訴人即應本其專業，盡善良管理人之注意義務，非得以案件太
      多，無法花費太多時間比對或僅使用肉眼，作為推卸責任之藉口。另依內政部
      七十二年一月十四日台內字第一二三○五五號函示，地政事務所接受登記案件
      時，應確實核對所附權利書狀、印鑑證明或身分證明等有關文件。發現上述文
      件有瑕疵時，應調閱原案比對，或與原核發機關聯繫查證。
    (二)被上訴人在原審所舉傳之證人當庭用肉眼審視有關資料後，證人賴逸菁證稱：
      「通常核對印鑑要較為仔細」、「大章較模糊看不出來，小章與印鑑卡無法比
      對，因小章也不清楚，通常不清楚我們會要他們補正」，證人謝淑芬證稱：「
      印鑑卡與清償證明印模均有瑕疵不太清楚」、「通常印章不清楚，我們會請他
      們來補正」、「我花這麼多時間仍無法看清楚，依我的處理方式，我會打電話
      去問」，證人林美玲證稱：「印鑑卡小章分行之行及銀行之行間有距離，債務
      清償證明上則連在一起」、「他項權利證明書若當事人提出的是真的，我們在
      核對清償證明書時，仍會逐項核對及查印鑑卡」、「覺得有問題就會打電話，
      如果有的模糊，我們會請代書再蓋過，如果代書不同意，我們就會打電話」，
      證人劉本雄證稱：「本案之印章不是很清楚，一般我們會以電話接洽，印鑑卡
      與清償證明大章有些地方看起來有些一樣，有些地方蓋不清楚，小章不太清楚
      ，平常像這種情形，我會先聯絡銀行，是否有開清償證明，若有，不清楚，會
      請他再補蓋」。鈞院所傳訊之證人，受命法官提示印鑑卡與清償證明書，其等
      用肉眼比對後，證人賴逸菁證稱：「清償證明上之小章模糊不清，故無法比對
      ：：：若有模糊不清楚，我們會通知銀行補正」、證人謝美演稱：「經當庭以
      對角折疊方式比對清償證明書之大章模糊不清，無法核對，小章上『銀行』二
      字與印鑑卡上之文字不同，依我們的經驗可判斷清償證明書上之小章與印鑑卡
      之小章不一致：：：我們遇有疑問時，會通知銀行人員、代書補蓋，且我們均
      係以印鑑卡為主，至於有無附他項權利證明書，我們不會去管」，證人陳來成
      證稱：「與印鑑卡之大小章比對，因清償證明書上之小章過於模糊，無法比對
      ，依我的經驗會退回補正，縱若他項權利證明書屬真實，仍以清償證明書為準
      」，證人林綠華證稱：「我通常會先以肉眼核對，若無其他明顯異樣，我不會
      每件均以對角對折方式來比對：：：與印鑑卡上之小章核對兩者上『銀行』之
      字體不一樣且筆劃字間之距離不一樣，我發現上揭之情，我會開立書面通知補
      正：：只要判斷二者之章不同，則予以退件」、證人李碧瑜證稱：「與印鑑卡
      上核對，依我的判斷係有疑問，我會開補正單予代書請他帶回銀行再補蓋」，
      債務清償證明書與印鑑卡之印文比對結果，上開在地政機關任職之證人，有的
      能明確指出不同，有的證稱模糊，無法比對，有的認為有疑問，且認有無法比
      對情形或疑問情形，均會要求出具債務清償證明書之銀行補正或退件。雖另有
      其他證人證明二者相符，但此乃涉及個人工作是否細心，敬業態度問題。既有
      同係承辦同類地政業務之多位人員，可以明確指出債務清償證明書印文與印鑑
      卡印文之異同或認無法比對、有疑問，而本件被上訴人之承辦人員竟認債務清
      償證明書之印文與印鑑卡之印文相符，而准予塗銷，顯有過失。
    (三)又訴外人勁清開發有限公司（下稱勁清公司）及陳銘祥於八十四年十二月二十
      日辦畢抵押權登記後，持偽造之抵押權設定契約書及他項權利證明書交付上訴
      人。因他項權利證明書之製作核發乃被上訴人之權責，非上訴人。上訴人無法
      辦認其真偽。且上訴人又係閱覽土地登記簿謄本之記載，確認勁清公司及陳銘
      祥已於八十四年十二月二十日辦畢抵押權登記予上訴人，上訴人因信賴土地登
      記簿謄本之記載，遂未發現勁清公司及陳銘祥係持偽造之抵押權設定契約書交
      回上訴人，上訴人應無過失可言。被上訴人所稱債務清償證明書印文與原抵押
      權設定契約書所使用者相同，應屬真正，縱與留存印鑑有所不同，難指為偽造
      云云，並非事實，亦無理由。鈞院可調閱原設定抵押權登記契約書，送鑑定可
      明。又地政人員在審核塗銷抵押權登記資料時，主要是核對清償證明書之印文
      與印鑑卡是否相符，抵押權設定契約書非必備的，此有被上訴人在原審舉傳之
      證人林美玲所證稱：「他項權利證明書若當事人提出的是真的，我們在核對清
      償證明書時，仍會逐項核對及查印鑑卡，抵押權設定契約書在塗銷時，不是必
      備的」等語及上述證人謝美演、陳來成之證詞可考，被上訴人負責審核之承辦
      人員均是專業人員，上訴人又留存有印鑑卡供被上訴人核對，被上訴人將偽造
      之「債務清償證明書」誤為真實，而准予塗銷抵押權登記，應負完全責任，被
      上訴人所指上訴人與有過失一節，殊非有理。
    (四)被上訴人謂代辦設定登記之土地代書係上訴人之代理人，其行為依民法第二百
      二十四條之法則，上訴人應負同一責任，不能排除過失相抵原則之適用云云。
      但查，辦理抵押權登記之土地代書並非上訴人所委任，係客戶委任，被上訴人
      稱代辦設定登記之土地代書係上訴人之代理人乙節，並非事實，此觀抵押權設
      定契約書之「其他特約事項」第四項約定「本契約有關之登記費用由擔保物提
      供人及債務人連帶負擔」，可知辦理登記之土地代書並非上訴人所委任而係客
      戶所委任，土地代書非上訴人之代理人。
    (五)勁清公司及陳銘祥於八十四年十二月十三日與上訴人所簽訂之授信約定書第一
      條均約定：「本約定書所稱一切債務，係指立約人對貴行所負之票據、借款、
      墊款、保證等債務及其他債務並包括其利息、遲延利息、違約金、損害賠償及
      其他有關費用」，第十條(一)約定；「立約人所保證之債務，如主債務人未依約
      履行，立約人當即負責，貴行毋須先就擔保物受償，得逕向立約人求償」，而
      勁清公司及陳銘祥於八十四年十二月十九日與上訴人所簽訂之抵押權設定契約
      書，其「其他特約事項」第一條亦均約定「擔保物提供人為擔保債務人對抵押
      權人臺灣中小企業銀行股份有限公司（包括總行及所屬各分支機構），在抵押
      權設定契約書所定之本金最高限額以內，現在（包括過去所負現在尚未清償）
      及將來所負之票據、借款、墊款、保證等債務及其他債務（如應返還之押租金
      等），並包括其利息、遲延利息、違約金、實行抵押權費用、損害賠償及其他
      有關費用之清償，特提供前列擔保物設定抵押權與抵押權人」。勁清公司邀陳
      銘祥、陳國隆為連帶保證人，於八十五年二月六日分別向上訴人貸得一千二百
      五十萬元及三百五十萬元，惟勁清公司自八十五年七月六日即滯欠利息至八十
      五年十一月二十一日上訴人向被上訴人請求協議賠償時，已積欠上訴人本金、
      利息、違約金共計一千六百六十三萬四千一百五十元，陳銘祥應負連帶保證責
      任。雖勁清公司曾提供該公司所有坐落台中市南區○○○○段一九一之三號土
      地應有部分十萬分之五一一及該地上一○一五七建號建物即門牌台中市○區○
      ○路二段七十一巷七十七弄六○號房屋設定本金最高限額一千萬元抵押權登記
      給上訴人，而陳銘祥亦提供其所有坐落台中市南區○○○○段一九一之三號土
      地應有部分十萬分之四六○及該地上一○一五四建號建物即門牌台中市○區○
      ○路二段七十一巷七十七弄五十二號建物設定本金最高限額一千萬元抵押權給
      上訴人。因陳銘祥為連帶保證人，上訴人對勁清公司或陳銘祥之財產可任意選
      擇拍賣，縱先請求拍賣勁清公司所有之建物、土地，若債權之受償有不足額，
      對債權未受償部分，上訴人亦可另聲請拍賣陳銘祥之上述不動產。除上述不動
      產外，勁清公司、陳銘祥或陳國隆均無其他財產，故上訴人受損之金額至少有
      一千六百六十三萬四千一百五十元。上訴人自得依國家賠償法第二條第二項及
      土地法第六十八條第一項訴請被上訴人賠償。
    (六)又依目前金融機關之通常作業，借貸人所提供之抵押物價值必須超過欲借貸之
      金額，足以確保債權，始准核貸，系爭抵押權登記如果未遭被上訴人誤予塗銷
      登記，系爭抵押權登記仍存在於抵押物上，足以確保上訴人之債權，如果不動
      產景氣不佳，上訴人可延後申請拍賣，實行債權，亦即上訴人可視市場景氣動
      向，靈活運用，欲何時聲請拍賣，實行債權，上訴人可自由衡量最佳時機為之
      ，以求最大利益，被上訴人謂本件損害金額之計算，應以上訴人提起訴訟時之
      狀況為準，當時土地稅法第三十條第一項第五款尚未修正，土地增值稅應按實
      際拍定價格計算云云，應無理由。原審判決認上訴人所受損害應以抵押物實際
      拍定之價格定之，亦非妥適。本件上訴人之損害額計算不應扣除土地增值稅。
      退一步言，縱認應扣除土地增值稅，依中華不動產鑑定中心股份有限公司之鑑
      定，台中市○○路○段七十一巷七十七弄五十二號房屋及基地，扣除按公告現
      值核算增值稅之淨值為七百七十八萬七千八百七十九元。另棟台中市○○路○
      段七十一巷七十七弄六○號房屋及基地，扣除按公告現值核算增值稅之淨值為
      八百七十八萬八千四百六十八元，二者合計之淨值有一千六百五十七萬六千三
      百四十七元。縱認本件上訴人損害額之計算應以抵押物之價值為準，且應扣除
      土地增值稅，則上開一千六百五十七萬六千三百四十七元，可認為是上訴人受
      損之金額。另上訴人係於八十五年十一月二十一日向被上訴人請求賠償，惟遭
      被上訴人拒絕，故遲延利息應自八十五年十一月二十一日起算始為合理，原審
      以起訴狀繕本送達翌日起算應非合法。
  補提抵押權設定契約書原本二份、本院八十七年度上訴字第二一二六號刑事判決書
  一份、其他特約事項及授信約定書各二份為證。
乙上訴人即被上訴人（原審被告）中山地政事務所方面：
  一聲明：求為判決除如主文所示外，若受不利之判決，請准供擔保免為假執行。
  二陳述及所用證據：除與原判決記載相同部分予以引用外，補稱：
    (一)謹按土地法第六十八條第一項所謂登記錯誤或遺漏，係指登記之事項與登記原
      因證明文件所載之內容不符者而言，土地登記規則第十四條定有明文；又所謂
      登記虛偽，則指地政人員明知或可得而知登記原因文件為不實，仍為登記者而
      言。如地政機關之登記錯誤、遺漏或虛偽，係因第三人之詐欺行為所致者，則
      不在土地法第六十八條第一項前段適用範圍。此有最高法院八十三年度台上字
      第一九○四號判決先例可循。本件抵押物所有人持他項權利證明書（抵押權狀
      ）正本及蓋有被上訴人中小企銀沙鹿分行（下稱被上訴人）印章之清償證明書
      ，申請辦理塗銷登記，與土地登記規則第一百三十三條之規定，並無不合；而
      該項申請案提出之他項權利證明書，既係真正，所附債務清償證明書上之印文
      ，與被上訴人提出存案之「委託書暨印鑑卡」，肉眼難以辨別，上訴人中山地
      政事務所（下稱上訴人）本無不准辦理之理。至於被上訴人主張遭人盜用抵押
      權狀，偽造印章等情，縱屬事實，亦與前開土地法所稱之登記錯誤、遺漏或虛
      偽之情事有間。原審判決依該項法條規定，命上訴人負賠償責任，難謂允洽。
    (二)次按地政機關辦理有關土地之各項權利登記時，僅須就申請人所提出之各項文
      件為形式之審查已足，並無就權利得喪為實質審查之義務。本件上訴人辦理系
      爭抵押權塗銷登記申請案件，就申請書及所附文件，從形式上審查，不能發現
      有何與申請內容或法令規定不符之情事，因而依其申請辦理塗銷登記，在行政
      程序上並無故意或過失違反法令之處。何況，土地權利書狀以由權利人持有及
      支配為常態；故抵押物所有人持有表彰抵押權之他項權利書時，通常即認可認
      係抵押權人於受抵押債權清償後所交付，此殆經驗法則所然。本件債務清償證
      明書上抵押權人印文，與被上訴人送存之印鑑式樣，難以辨別有何相異之處，
      與被上訴人無爭執之同一不動產另案抵押權塗銷登記案所附清償證明書印文，
      復屬相同；而所附表彰抵押權之他項權利證明書，經承辦人員審認確係真正，
      因而准為登記，難謂有何過失責任。從而，被上訴人依國家賠償法第二條第二
      項規定，請求賠償者，亦非有據。
    (三)次查台中市中正地政事務所及中興地政事務所承辦同類業務人員，到庭比對清
      償證明書與被上訴人留存印鑑時，在明知有異之情形下，耗費倍數於通常辦理
      同類案件之時間後，雖有部分證人陳稱兩者有異，惟所指差異之處，各不相同
      ，當係將印泥沾染濃淡或用力大小差異，誤為印文不同之結果；是則上訴人承
      辦人員在無任何警示及癥兆之情形下，不能發現其間有所不同，即難謂有何過
      失。至於部分證人雖陳稱，如有問題會打電話詢問，惟上訴人承辦人員就清償
      證明書既未發現異狀，申請案所附抵押權狀復屬真正，因而未打電話詢問，應
      無不當。何況，系爭抵押權塗銷登記，係與另二件抵押權塗銷登記同時辦理，
      而該二件抵押權之塗銷，既確經被上訴人同意，則該承辦人員縱使電話詢問有
      無就系爭不動產上之抵押權出具清償文書時，被上訴人亦必為肯定之答覆，仍
      無從發現異狀；故上訴人承辦人員雖未電話詢問，亦不能作為應負過失責任之
      依據。
    (四)再查系爭抵押權塗銷登記所附債務清償證明書上，被上訴人及其代理人之印文
      ，與被上訴人持有之抵押權設定契約書上之印文相同，此經被上訴人其他分行
      職員陳志政及蔡淑鳳陳明在卷。茲債務清償證明書被上訴人及代理人印文，既
      與原抵押權設定契約書所使用者相同，衡諸常情，應屬真正，縱與留存印鑑有
      所不同，亦難指為偽造。
    (五)另按抵押權經辦理登記後，申請辦理塗銷或其他權利變更登記，應提出記載抵
      押權設定登記之他項權利證明書，乃土地登記規則第三十四條第三款明文所定
      ；依此規定，記載抵押權設定之他項權利證明書，即為辦理抵押權塗銷登記所
      不可或缺之文件。是則，被上訴人將辦理塗銷登記所需之抵押權狀，交付債務
      人憑以辦理抵押權塗銷登記，自為造成損害之重要原因。從而，上訴人承辦本
      件倘有過失，亦應請減免賠償責任。至於被上訴人主張他項權利證明書係由辦
      理設定登記之土地代書交付，微論並未舉證以實，且該代辦設定登記之土地代
      書係被上訴人之代理人，其行為依民法第二百二十四條之規定，被上訴人應負
      同一責任，故被上訴人所辯即令非虛，仍不能據以排除過失相抵原則之適用。
      原審法院以抵押權狀之提出，不足為抵押權人同意塗銷之證明，摒棄上訴人關
      於過失相抵之抗辯者，則非適法；蓋抵押權登記之塗銷，依法令規定須檢附抵
      押權狀，倘被上訴人未將抵押權狀交付債務人，即不致發生塗銷之結果。故被
      上訴人將抵押權狀交付債務人，與損害之發生即具相當因果關係，原審判決就
      此所持見解，難謂適當。
    (六)原審判決逕以系爭七十七弄六十號房屋及基地，經執行拍定價格四百六十五萬
      一千元作為損害金額，而就受償順序先於抵押債權之稅費，未予扣除，亦有不
      當。本件上訴人倘確應負賠償責任，應請扣除執行費用。再者，本件損害金額
      之計算，似應以被上訴人提起訴訟時之狀況為準；查被上訴人提起訴訟時，土
      地稅法第三十條第一項第五款尚未修正，土地增值稅應按實際拍定價格計算，
      就此請囑託台中市稅捐稽徵處，以拍定價格一百萬一千元計算八十六年一月十
      四日當時應課之增值稅額。此外，未經拍賣之七十七弄五十二號房地，其基地
      持分與建物面積，均較已拍定者小，自當比例減少其價額，原審法院等同視之
      ，應非允洽。
    (七)謹按抵押權係從屬權利，其價值須待抵押權人本於所擔保之債權，行使抵押權
      後，始告發生與確定；亦即未經行使抵押權拍賣抵押物前，抵押權並無獨立之
      價值可言。本件被上訴人主張「不動產景氣不佳：：可延後申請拍賣：：以求
      最大利益」，而表明不以起訴時之狀態，作為損害金額之計算基準；依此情形
      ，若系爭抵押權未塗銷，被上訴人迄今亦無實行抵押權之意思，則本件上訴人
      縱有過失，不僅損害額尚未確定，甚或應謂損害仍未發生。本件被上訴人於損
      害尚未發生，損害金額尚未確定之前為本件請求，自非可以准許。
  補聲請調閱第四八一九○、四八二二○號塗銷抵押權登記申請卷、臺灣臺中地方法
  院八十六年度執字第五二四三號執行卷、鑑定抵押權設定契約書、清償證明書上中
  小企銀沙鹿分行（大章）及法定代理人（小章）之印文與委託書暨印鑑卡之印文是
  否相符﹖
丙本院依職權訊問證人廖誼溢、金志強、董秀婷、賴逸菁、林美玲、謝美演、陳來成
  、林綠華、林麗華、李碧瑜，並依中山地政事務所之聲請或職權，調閱第四八一九
  ○、四八二二○號塗銷抵押權登記申請卷、臺灣臺中地方法院八十六年度執字第五
  二四三號執行卷、及囑託法務部調查局鑑定抵押權設定契約書、清償證明書上大、
  小章之印文與委託書暨印鑑卡之印文是否相符？若以肉眼是否能辨別真偽？
    理      由
一、本件中小企銀沙鹿分行起訴主張訴外人勁清公司於八十四年十二月二十日，提供
    其所有坐落於台中市南區○○○○段一九一之三地號土地應有部分十萬分之五一
    一及該地上建號一○一五七號之建物（門牌號碼台中市○區○○路二段七十一巷
    七十七弄六十號房屋），設定本金最高限額抵押權一千萬元予伊；另訴外人陳銘
    祥亦於八十四年十二月二十二日，提供其所有坐落台中市南區○○○○段一九一
    之三號土地應有部分十萬分之四六○，及該地上建號一○一五四號建物（門牌號
    碼台中市○區○○路二段七十一巷七十七弄五十二號），設定本金最高限額抵押
    權一千萬元予伊。嗣勁清公司邀陳銘祥為連帶保證人，於八十五年二月六日分別
    向伊貸得一千二百五十萬元及三百五十萬元。上開債務勁清公司及陳銘祥並未清
    償，伊亦未出具清償證明書，詎勁清公司及陳銘祥於八十五年二月九日以偽造之
    清償證明書向中山地政事務所申請塗銷前開二項最高限額抵押權之登記，中山地
    政事務所之承辦人員未本其專業知識，詳予審查，竟准予塗銷該抵押權登記。伊
    因中山地政事務所之登記錯誤受有本金一千六百萬元及算至八十五年十一月二十
    一日之利息及違約金共六十三萬四千一百五十元不能受償之損害，爰依土地法第
    六十八條第一項、國家賠償法第二條第二項之規定，求為命中山地政事務所如數
    給付並附加自八十五年十一月二十一日起算法定遲延利息之判決。
二、中山地政事務所則以勁清公司及陳銘祥持他項權利證明書正本及蓋有中小企銀沙
    鹿分行大、小章之債務清償證明書申請辦理塗銷抵押權登記，與土地登記規則第
    一百三十三條之規定，並無不合。而該項申請所提出之他項權利證明書係真正，
    債務清償證明書上之印文，與中小企銀行沙鹿分行留存在伊處之委託書暨印鑑卡
    （下稱印鑑卡）上印文，肉眼難以辨別，伊准許塗銷抵押權登記，即無土地法第
    六十八條第一項所稱之登記錯誤、遺漏或虛偽之情事。而中小企銀沙鹿分行就系
    爭第一○一五四建號建物，於所有人為張裕津時，就系爭第一○一五七建號建物
    ，於所有人為李文欽時，曾分別為抵押權設定，嗣各該抵押權所擔保之債權，均
    已清償，中小企銀沙鹿分行並出具清償證明書供其辦理塗銷登記，而該清償證明
    書之形式及蓋用之印章，與本件完全相同，可見本件之清償證明書應屬真正。且
    地政機關辦理有關土地之各項權利登記，僅須就申請人所提出之各項文件為形式
    之審查，並無就權利得喪為實質審查之義務。伊辦理系爭抵押權塗銷登記，從形
    式上審查，不能發現有何與申請內容或法令規定不符之情事，即無過失可言。況
    中小企銀沙鹿分行所提出之抵押權設定契約書上所蓋該分行之大小章印文亦與本
    件清償證明書相同，中小企銀沙鹿分行保管抵押權設定契約書將近一年，仍不能
    發現有偽造情事，又將他項權利證明書交付債務人憑以辦理抵押權塗銷登記，為
    本件損害發生之重要原因，應依過失相抵之法則，免除或減輕伊賠償責任等語，
    資為抗辯。
三、查中小企銀沙鹿分行主張勁清公司、陳銘祥分別於八十四年十二月間以其所有之
    第一○一五七建號建物及基地暨第一○一五四建號建物及基地分別設定本金最高
    限額抵押權一千萬元予伊，嗣於八十五年二月六日分別貸得一千二百五十萬元及
    三百五十萬元，再於八十五年二月九日以中小企銀沙鹿分行名義出具已清償抵押
    債務之清償證明書向中山地政事務所申請塗銷上開抵押權登記經核准之事實，為
    中山地政事務所所不爭執，並有中小企銀沙鹿分行提出之土地及建物登記謄本、
    借據、土地及建物異動清冊在卷足稽（附原審卷第一宗第五－四十一頁），及本
    院、原審法院向中山地政事務所調得之第四八一九○、四八二二○號塗銷抵押權
    登記申請卷可按，中小企銀沙鹿分行主張之此一部分事實自堪採信。而依上開土
    地及建物登記謄本、土地及建物異動清冊、第四八一九○、四八二二○號塗銷抵
    押權登記申請卷及原審法院向中山地政事務所調得之第四八二○○、四八二一○
    號塗銷抵押權登記申請卷（影本附原審卷第一宗第五十九－八十四頁），暨兩造
    所述，可知系爭第一○一五七建號建物及其基地，原所有權人為李文欽，李文欽
    於八十四年六月二十二日向中小企銀沙鹿分行貸款，提供該建物及基地設定最高
    限額一千零八萬元抵押權予中小企銀沙鹿分行，八十四年十二月十九日李文欽將
    該建物及基地移轉登記予勁清公司，李文欽之抵押借款債務由勁清公司代為償還
    ，中小企銀沙鹿分行乃於八十五年二月七日出具債務清償證明書予勁清公司，供
    其塗銷李文欽部分之抵押權；另系爭第一○一五四建號建物及其基地，原所有權
    人為張裕津，張裕津於八十四年六月二十二日向中小企銀沙鹿分行貸款，提供該
    建物及基地設定最高限額八百九十九萬元抵押權予中小企銀沙鹿分行，八十四年
    十二月十九日張裕津將該建物及基地移轉登記予陳銘祥，張裕津之抵押借款債務
    由陳銘祥代為清償，中小企銀沙鹿分行乃於八十五年二月七日出具債務清償證明
    書予陳銘祥，供其塗銷張裕津部分之抵押權。勁清公司、陳銘祥遂於八十五年二
    月九日以中小企銀沙鹿分行名義出具之四份債務清償證明書申請塗銷勁清公司、
    李文欽、陳銘祥、張裕津所設定之上開抵押權登記，而該四份債務清償證明書上
    所蓋之中小企銀沙鹿分行及其法定代理人之大小章完全相符。另中山地政事務所
    主張勁清公司、陳銘祥於申請塗銷抵押權登記時所附之他項權利證明書係真正，
    為中小企銀沙鹿分行所不爭執，中山地政事務所再主張中小企銀沙鹿分行所保管
    之抵押權設定契約書上所蓋該分行及其法定代理人之印文，與本件塗銷抵押權登
    記所附之債務清償證明書亦相符，復經中小企銀之職員陳志政、蔡淑鳳及台中市
    中正地政事務所之職員賴逸菁於原審八十六年六月六日審理時當庭核對屬實（見
    原審卷第一宗第一三七、一三九頁），中山地政事務所主張之此一部分事實亦堪
    認定。又中小企銀沙鹿分行否認第四八二○○、四八二一○號塗銷抵押權申請卷
    所附清償李文欽、張裕津債務之證明書係其所出具，指稱勁清公司、陳銘祥之債
    務並未清償，並無出具債務清償證明書予勁清公司、陳銘祥供其辦理塗銷此部分
    之抵押權登記，再經本院將第四八一九○、四八二二○號塗銷抵押權申請卷所附
    清償勁清公司、陳銘祥債務之證明書及中小企銀沙鹿分行所保管之抵押權設定契
    約書，連同中小企銀沙鹿分行留存在中山地政事務所之印鑑卡，送往法務部調查
    局鑑定其上所蓋之台灣中小企業銀行股份有限公司圖記（大章）及台灣中小企業
    銀行沙鹿分行經理印（小章）是否相符，結果認為債務清償證明書及抵押權設定
    契約書之印文與委託書暨印鑑卡均不符，此有法務部調查局陸字第八八○三四
    九二二號鑑定通知書、陸字第八八○八一六七二○號、陸字第八八○八四八
    四號函在卷足憑（附本院卷第六十二、一○三、一二一頁），足見第四八一九○
    、四八二○○、四八二一○、四八二二○塗銷抵押權登記申請卷所附之四份債務
    清償證明書及中小企銀沙鹿分行所持有之抵押權設定契約書均屬偽造。顯然本件
    幕後之犯罪集團以系爭不動產設定抵押權向中小企銀沙鹿分行貸款，在中小企銀
    沙鹿分行蓋用真正之印章於抵押權設定契約書後，即偽刻中小企銀沙鹿分行及其
    法定代理人之大小章，待抵押權設定登記後，即將自中山地政事務所取得之他項
    權利證明書隱匿，交付偽造之他項權利證明書及抵押權設定契約書予中小企銀沙
    鹿分行，嗣勁清公司、陳銘祥代償李文欽、張裕津之抵押借款債務取得中小企銀
    沙鹿分行出具二份債務清償證明書供辦理塗銷李文欽、張裕津所設定之抵押權，
    未使用該債務清償證明書，另偽造四份債務清償證明書連同其保管之真正他項權
    利證明書，持向中山地政事務所申請塗銷系爭不動產所有設定予中小企銀沙鹿分
    行之抵押權登記，以掩飾其未清償勁清公司、陳銘祥之借款債務卻辦理塗銷抵押
    權登記之不法行為。中山地政事務所以中小企銀沙鹿分行曾出具債務清償證明書
    予勁清公司、陳銘祥供其塗銷李文欽、張裕津所設定之抵押權登記，其上所蓋中
    小企銀沙鹿分行之大小章，與本件塗銷勁清公司、陳銘祥所設定之抵押權登記所
    附之債務清償證明書相符，而抗辯該債務清償證明書為真正，即無可採。
四、按國家賠償法第六條規定「國家損害賠償，本法及民法以外其他法律有特別規定
    者，適用其他法律」；土地法第六十八條第一項規定「因登記錯誤、遺漏或虛偽
    致受損害者，由該地政機關負損害賠償責任。」土地法第六十八條第一項係就職
    司土地登記事務之公務員因過失不法侵害人民權利，而由該公務員所屬地政機關
    負損害賠償責任之規定，核係國家賠償法之特別規定，就土地登記錯誤、遺漏或
    虛偽所生之損害賠償，土地法第六十八條既已設有特別規定，即無適用國家賠償
    法第二條第二項之餘地（參照最高法院八十一年臺上字第一五二八號判決、八十
    三年臺上字第一七二三號判決）。本件中小企銀沙鹿分行請求中山地政事務所賠
    償其因土地登記錯誤所受之損害，即應優先適用土地法第六十八條之特別規定，
    中小企銀沙鹿分行併依國家賠償法第二條第二項之規定請求國家賠償，自有未洽
    。本件中小企銀沙鹿分行請求損害賠償是否有理由，即應適用土地法第六十八條
    之規定。
五、土地登記規則第十四條固有「土地法第六十八條第一項及第六十九條所稱登記錯
    誤或遺漏，係指登記之事項與登記原因證明文件所載內容不符而言」之規定，惟
    此僅就土地法第六十八條所定之登記錯誤或遺漏加以例示之解釋，非謂可限制土
    地法第六十八條之適用，此就土地登記規則第十四條僅釋示土地法第六十八條所
    定之「登記錯誤或遺漏」，而未就同法所稱之「登記虛偽」有所解釋，不難推知
    。且土地法第六十八條之立法精神，旨在保護土地權利人，土地之登記準確與否
    ，影響人民之權益至鉅，地政機關所負責任亦重，是不應就土地登記規則第十四
    條之規定作狹義解釋，致與土地法之立法精神不符，因此不能因土地登記規則第
    十四條之規定，而謂土地法第六十八條所定之登記錯誤僅限於登記之事項與登記
    原因證明文件所載之內容不符，而將其他登記錯誤之情形排除在外（參照最高法
    院七十六年第五次民事庭會議決議、七十六年台上字第四七○號、八十六年台上
    字第九號判決）。本件中小企銀沙鹿分行之抵押權登記為勁清公司、陳銘祥持偽
    造之債務清償證明書申請塗銷獲准，該塗銷登記與真實之權利狀況不符，自有錯
    誤，土地法第六十八條第一項因登記錯誤致受損害者，由該地政機關負損害賠償
    之規定，於本件並非無適用之餘地。惟因登記錯誤、遺漏或虛偽致受損害，由該
    地政機關負損害賠償之範圍，以不得超過受損害時之價值為限，對於受害人依通
    常情形原可預期之利益之喪失則不得請求賠償，此觀土地法第六十八條第二項規
    定自明。本件中小企銀沙鹿分行之最高限額抵押權係於八十五年二月九日誤遭塗
    銷致其擔保之債權未能受償而有損害，則中小企銀沙鹿分行依土地法第六十八條
    第二項之規定所得請求賠償之損害，僅以其借款本金一千六百萬元及八十五年二
    月九日以前之利息、違約金為限，是中小企銀沙鹿分行請求中山地政事務所賠償
    自塗銷抵押權登記後之八十五年七月六日起算之利息及違約金共六十三萬四千一
    百五十元，自屬無據，不應准許（參照最高法院八十七年台上字第一一五號判決
    意旨）。
六、按地政機關辦理不動產登記事項時，就不動產權利之得喪，雖無實質審查之權，
    惟因不動產登記關係人民權益甚鉅，且由於我國就不動產物權之得喪變更，係採
    登記生效主義，故地政機關從事不動產之登記業務時，自應本於專業知識及技術
    ，盡其職務上相當之注意義務，據以審查辦理不動產登記申請之文件是否真實，
    並進而為准否登記之處分。非謂一經申請人提出形式上之申請文件，無論實在與
    否，地政機關皆須准予辦理，或因申請人提出之文件部分真實，而得將其應盡職
    務上相當之注意義務，降低為一般人之注意義務。此由最高法院七十三年度臺上
    字第四五二○號判決，認為應將土地登記有關之書類及印鑑證明，交由其他經辦
    類似業務人員辨識審查，以斷定承辦登記人員是否有過失之意旨觀之，益徵辦理
    土地登記業務之人員，應盡善良管理人之注意義務無疑。是本件中山地政事務所
    就勁清公司、陳銘祥以偽造之債務清償證明書申請塗銷抵押權登記獲准，是否應
    對抵押權人中小企銀沙鹿分行負損害賠償責任，取決於中山地政事務所承辦人員
    未發現債務清償證明書上所蓋中小企銀沙鹿分行大小章之印文與留存在其事務所
    之印鑑卡不符，是否未盡善良管理人之注意義務而有過失。
七、查本件債務清償證明書上所蓋之中小企銀沙鹿分行大小章之印文與留存在中山地
    政事務所之印鑑卡者極為相似，本院以肉眼觀看實難予辨別其中之差異，且中小
    企銀沙鹿分行所持有以偽造之相同印章所蓋之抵押權設定契約書，於中小企銀沙
    鹿分行持有期間亦未發現印文不符，則中小企銀沙鹿分行就抵押權設定契約書所
    蓋大小章之印文與其印鑑不符並不知情，於本院八十八年四月二十一日準備程序
    時中小企銀沙鹿分行之訴訟代理人亦承認「設定契約書上屬我們的官防係假的，
    與真的幾乎相近，經告知後才知係被變造」等情（見本院卷第四十六頁），中小
    企銀沙鹿分行承辦人員平常即有接觸其印鑑，其取得抵押權設定契約書，並未發
    現已遭歹徒以偽造之物冒充真品，顯然以肉眼實難辨識債務清償證明書之真偽。
    中小企銀沙鹿分行指稱債務清償證明書上之中小企銀沙鹿分行及法定代理人印文
    與其留存在中山地政事務所之印文截然不同，只須用肉眼無須將印文放大或使用
    其他輔助工具即可辨識二者明顯有異云云，與事實不符，委無足採。雖中小企銀
    沙鹿分行將債務清償證明書及印鑑卡上之印文放大比對，可指出兩者之差異，惟
    此係中小企銀沙鹿分行事後得知其抵押權為他人以偽造之債務清償證明書申請塗
    銷獲准後所為，中山地政事務所之承辦人員在毫無任何警示及癥兆之情形下，僅
    能依一般之肉眼及對角折疊之方式比對印文是否相符，並不可能如同中小企銀沙
    鹿分行放大印文比對，而中小企銀沙鹿分行所指兩者不符之處，除債務清償證明
    書小章之行與行兩字之間有一直線與印鑑卡不符較明顯外，其餘均為筆劃末端係
    直線或斜線及有無缺口之不同，而筆劃末端係直線或斜線及有無缺口，若非放大
    實難比對出不同，且同一印章每因沾染印泥濃淡或蓋章用力大小之差異，即會蓋
    出不盡相符之印文，更受印章有無沾染雜質、蓋章桌面之平坦與否、紙張之品質
    等因素之影響，因此印文稍有不符，即不能指為定係蓋用不同印章所致，中小企
    銀沙鹿分行所指印文不符之處，亦有可能係印章以外之因素所造成，尤其債務清
    償證明書小章之行與行兩字之間有一直線，該一直線係位於兩字之空隙，且非兩
    字之筆劃，歹徒於仿刻中小企銀沙鹿分行之小章時，應不可能多刻出該一直線，
    本院及原審法院傳訊到庭比對印文之證人亦無人指出該一直線之有無係兩印文之
    不符處（詳後述），顯然該一直線應係印章沾染雜質所致。兩部分之印文既然極
    為相似，難以肉眼辨識其中之差異，則中山地政事務所承辦人員未發現債務清償
    證明書係偽造，自不能指為未本其專業知識詳為審核。且中山地政事務所之承辦
    人員廖誼溢、金志強於本院分別證稱：「塗銷文件我們有經審查，至於印鑑章部
    分無法以肉眼即可辨別，我們核對印鑑章係以對折方式比對」、「我審核該件時
    有以對折方式比對，並無不符，且係以肉眼方式比對實無法很精確地指出何者為
    真，何者為偽造；法院提示之文件係經放大後才擴大而明顯，而實體沒有那麼大
    ，不易辦別，我們以對折方式比對只有以對角線方式而已，況且有一半會被遮住
    ，不易以肉眼區辨」等語（見本院卷第八十三頁、九十五頁），再經本院及原審
    法院傳訊經辦土地登記類似業務之台中市中興、中正地政事務所人員施昭媚、黃
    萬倩、林美玲、董秀婷、林麗華到庭比對債務清償證明書與印鑑卡上之印文是否
    相符，其中施昭媚證稱：「印鑑卡與清償證明書上，大、小章沒有差異。」（見
    原審卷第一宗第一六○頁背面），黃萬倩證稱：「印鑑卡與清償證明書大、小章
    都一樣」、「可以比對，我比對結果是一樣」等語（見原審卷第一宗第一六○頁
    背面、第一六一頁正面），林美玲證稱：「清償證明書之章算清楚，印鑑之印文
    經對折方式比對線條符合，故認其相符」（見本院卷第一四六頁背面、一四七頁
    正面），董秀婷證稱：「以對折方式比對清償證明書與印鑑卡，大章是相同的，
    雖小章上「沙鹿」之部位有印泥沾太多之嫌，依我的判斷兩者是相同，：：：本
    件若係由我承辦，我會讓其通過」（見本院卷第一四六頁正面），林麗華證稱：
    「清償證明書以對折方式與印鑑卡核對是相同的，故我判斷二者是一樣的」（見
    本院卷第一四九頁正面），由上開證人之證言及當庭比對之結果可知，中山地政
    事務所之承辦人員廖誼溢、金志強於審查債務清償證明書與印鑑卡上之印文是否
    相符時，已依一般地政人員對折比對之方式，盡其職務上相當之注意，且與其他
    經辦類似職務人員多人辨識審查結果相同，是廖誼溢、金志強於辦理本件申請塗
    銷抵押權登記，已盡善良管理人之注意義務，渠等比對之結果，未發現債務清償
    證明書上之印文與印鑑卡有兩樣，即不能謂有過失。中小企銀沙鹿分行以證人比
    對之結果認為相符，而謂證人敬業態度不足，質疑其比對之結果，亦無可採。
八、另辦理土地登記業務之台中市中興、中正地政事務所人員林美玲、謝美演、林綠
    華，林美玲於原審證稱：「印鑑卡小章分行之行及銀行之行間有距離，債務清償
    證明書則較連在一起」（見原審卷第一宗第一五九頁背面），謝美演於本院證稱
    ：「以對角折疊方式比對第四八一九○號申請卷內之清償證明書小章上「銀行」
    二字與印鑑卡之字不同，第四八二二○號申請卷內之清償證明書上小章之「企業
    」與印鑑卡上之字不相同，故可判斷二者之小章不一致」（見本院卷第一四五頁
    正面），林綠華於本院證稱：「清償證明書上之小章與印鑑卡核對，兩者上「銀
    行」之字體不一樣，且筆劃字間之距離亦不一樣」（見本院卷第一四八頁正面）
    。又從事金融業務之證人陳志政、蔡淑鳳於原審分別證稱：「印鑑卡與清償證明
    書之印章不一樣，「行」、「灣」在小章是不同，大章左上角第一個字不一樣」
    、「清償證明書上小章「灣」，銀行之「行」與沙鹿分行之「行」與印鑑卡上不
    一樣」等語（見原審卷第一宗第一三九頁）。惟本院查：
    1.證人林美玲、謝美演、林綠華、陳志政、蔡淑鳳均係在明知債務清償證明書係
      偽造之情況下前來法院比對印文是否相符（若相符即不會有糾紛，法院不致通
      知渠等作證），則證人難免有先入為主不能以平常審核印文之態度來比對之虞
      ，且證人已知兩者之印文有差異，即較容易判斷印文之真偽，此非事先毫不知
      情之廖誼溢、金志強所可比擬，況證人所述兩者不符之處多有不同，則證人所
      謂不符之處是否正確，即難認定，亦有可能證人所謂不符之處係非印章因素所
      造成。
    2.證人林美玲於原審八十六年七月二十九日審理時當庭比對債務清償證明書與印
      鑑卡之印文結果，認為兩者不符，但事隔多日，於本院八十八年十二月二十九
      日準備程序時當庭比對之結果，又認兩者相符，不同時間之比對竟有完全相反
      之結論，可見印文之不符確屬難以比對研判。而證人謝美演就同一偽造之印章
      所蓋之兩份債務清償證明書，經與印鑑卡比對結果，所指不符之處，第四八一
      九○號申請卷內之證明書係「銀行」二字，第四八二二○號申請卷內之證明書
      係「企業」二字，相同印文之債務清償證明書，經謝美演與印鑑卡比對之結果
      ，竟得出不同之結論，謝美演比對結果之正確性亦頗有可疑。
    3.證人陳志政現為中小企銀台中分行之職員，之前曾在中小企銀沙鹿分行任職，
      即因系爭抵押權被塗銷為該分行派往中山地政事務所觀看印文，此為陳志政於
      原審訊問時所承認（見原審卷第一三九頁正面），而證人蔡淑鳳係中小企銀沙
      鹿分行之職員，此由蔡淑鳳通知書送達之地點台中縣沙鹿鎮○○路三五五號為
      該分行之行址可證，證人陳志政、蔡淑鳳與中小企銀沙鹿分行之關係密切，渠
      等證言難免有偏袒中小企銀沙鹿分行之虞，且中小企銀沙鹿分行於原審聲請傳
      訊證人陳志政、蔡淑鳳之目的，係欲證明渠等依肉眼即可辨認印文之不同，證
      人蔡淑鳳於原審八十六年六月六日審理時據在場之中山地政事務所訴訟代理人
      指出僅花費一分鐘之時間即分辨出印章之真假，但同日審理時證人賴逸菁、謝
      淑芬比對之時間，據在場之中山地政事務所訴訟代理人指出係分別花費十三分
      鐘及四分鐘，仍無法看出印章之真假（詳後述），則證人蔡淑鳳顯然係為配合
      中小企銀沙鹿分行之主張，未為詳細比對即依其事先所知而為陳述。
    4.由以上所述，本院自不能因證人林美玲、謝美演、林綠華、陳志政、蔡淑鳳以
      上所述，而為不利於中山地政事務所之認定。
九、又辦理土地登記業務之台中市中興、台中正地政事務所人員賴逸菁、林美玲、謝
    淑芬、劉本雄、謝美演、陳來成、李碧瑜，賴逸菁於原審證稱：「清償證明大章
    較模糊看不出來，小章與印鑑卡無法比對，因小章也不清楚，通常不清楚，我們
    會要他們補正，大章中「沙鹿」二字不清楚，我無法看是否與印鑑卡相符」（見
    原審卷第一宗第一三七頁），於本院證稱：「小章四周有印泥致模糊不清，大章
    有多處文字部分不清楚，小章無法比對」（見本院卷第一四三頁），證人謝淑芬
    於原審證稱：「印鑑卡與清償證明印模均有瑕疵不太清楚，：：通常印章不清楚
    ，我們會請他們來補正」（見原審卷第一宗第一三八頁），證人林美玲於原審證
    稱：「印鑑卡大章及清償證明小章均較模糊」（見原審卷第一宗第一五九頁），
    證人劉本雄於原審證稱：「本案之印章不是很清楚，一般我們會以電話接洽，印
    鑑卡與清償證明大章有地方看起來有些一樣，有些地方蓋不清楚，小章不太清楚
    ，平常像這種情形，我會先聯絡銀行」（見原審卷第一宗第一六○頁正面，證人
    謝美演於本院證稱：「清償證明書上之章顯模糊不清，無法看清楚內容為何，我
    們遇有疑義時，會通知銀行人員及代書補蓋」（見本院卷第一四五頁），證人陳
    來成於本院證稱：「與印鑑卡之大小章比對，因清償證明書之小章過於模糊，無
    法比對，依我的經驗會退回補正」（見本院卷第一四七頁背面），證人李碧瑜於
    本院證稱：「與印鑑卡上核對，依我的判斷係有疑問，我會開補正單予代書請他
    帶回銀行再補蓋」（見本院卷第一四九頁背面、一五○頁正面），惟本院查：
    1.證人賴逸菁、謝淑芬、劉本雄、陳來成、李碧瑜均係在明知債務清償證明書係
      偽造之情況下前來法院比對印文是否相符，渠等明知不符再詳細比對，僅證稱
      債務清償證明書上之印文模糊不清或有疑問，無法比對，並未能具體指出債務
      清償證明書之印文與印鑑卡有何差異，顯然僅以肉眼及對折方式比對要發現兩
      者印文之差異，實有困難，更遑論事先不知情之中山地政事務所承辦人員廖誼
      溢、金志強。且渠等既已知債務清償證明書係偽造，若比對結果不敢據實陳述
      ，即會指稱該證明書上之印文模糊不清無法比對，此由證人賴逸菁於本院證稱
      ：我不敢做任何判斷，也不敢判斷何者為真，何者為偽等語（見本院卷第一四
      三頁背面），可獲得證明。
    2.證人賴逸菁、謝淑芬、林美玲、劉本雄、謝美演、陳來成、李碧瑜所稱會通會
      通知補正，係指債務清償證明書上之印文已至模糊不清無法比對之程度，若僅
      稍為模糊，還未達到整個印文不清，尚可憑其餘印文比對，仍足以辨識印文是
      否相符，非必通知補正，是證人賴逸菁於本院證稱：雖蓋的不是很清楚，仍可
      依現有之印章而比對，不一定要找銀行之人再比對」（見本院卷第一四三頁）
      ，另證人董秀婷雖認債務清償證明書上小章之印文「沙鹿」部分有印泥沾太多
      之嫌，但仍比對得出印文相符之結論。而印文是否已至模糊不清無法比對之程
      度，又純屬個人主觀之判斷，並無客觀之標準，因此常會因人而異，因時而不
      同，是證人賴逸菁、謝淑芬、劉本雄、謝美演、陳來成、李碧瑜認為印文模糊
      不清無法比對，但中山地政事務所承辦人員廖誼溢、金志強及證人施昭媚、黃
      萬倩、董秀婷、林麗華仍認為印文比對之結果相符，另證人林美玲於原審八十
      六年七月二十九日比對結果認為債務清償證明書上之小章較模糊，但於本院八
      十八年十二月二十九日比對結果卻認為該證明書上之章算清楚。且證人賴逸菁
      、陳來成、李碧瑜比對之結果認為債務清償證明書上之印文模糊不清無法比對
      ，則二份債務清償證明書上之印文同為模糊，證人賴逸菁、陳來成、李碧瑜又
      認為可以比對得出印文相同之結論（見原審第一宗第一三七頁正面、本院卷第
      一四七頁正面、一四九頁背面），豈不矛盾！按印文是否模糊不清既屬主觀之
      判斷，則中山地政事務所承辦人員廖誼溢、金志強比對結果，確認印文相符，
      當然不會通知補正，因此不能以廖誼溢、金志強未通知補正，即命其負過失之
      責任。
    3.中小企銀沙鹿分行留存在中山地政事務所印鑑卡上之印文，其中大章有部分之
      印文蓋不清楚，證人賴逸菁、謝淑芬、林美玲均指稱印鑑卡上大章之印文有部
      分文字蓋不清楚（見原審卷第一宗第一三八頁正面、第一五九頁、本院卷第一
      四三頁正面、第一四六頁背面），另證人林麗華證稱：「依我的觀念及經驗，
      中小企銀之印章字太多，不會蓋的很清楚，若蓋的過於清楚，反而會令我起疑
      」（見本院卷第一四九頁正面），證人李碧瑜亦證稱：「中小企銀本身所蓋之
      章長久下來之慣例即是模糊不清」（見本院卷第一四九頁背面），而印鑑卡上
      之印文係供中山地政事務所核對之用，即會慎重為之，印鑑卡上所蓋之印文理
      應清晰可辨，但中小企銀沙鹿分行之印鑑卡上印文有部分文字不清楚，卻未予
      重蓋，顯然中小企銀沙鹿分行之大章所蓋出之印文常會有模糊之處，則稍有模
      糊即屬正常，中山地政事務所自不可能每件申請塗銷抵押權案件，均通知中小
      企銀沙鹿分行補正。至債務清償證明書上小章之印文雖有部分模糊，而模糊之
      部分據證人賴逸菁證稱：「小章四周有印泥致模糊不清」（見本院卷第一四三
      頁正面），證人董秀婷證稱：「小章上『沙鹿』之部位有印泥沾太多之嫌」（
      見本院卷第一四六頁正面），證人李碧瑜證稱：「小章上『沙鹿』二字較模糊
      可能係有塵埃沾附或印泥過多所致」（見本院卷第一四九頁背面），則模糊僅
      係四周或沙鹿二字沾染較多之印泥或雜質，即非嚴重至無法比對之程度。
    4.申請塗銷抵押權登記依土地登記規則第一百三十三條規定須檢附他項權利證明
      書，而他項權利證明書以由權利人持有為常態，抵押物所有人持有他項權利證
      明書用以申請塗銷抵押權登記，通常情形即為抵押權人於受清償後所交付。本
      件勁清公司、陳銘祥申請塗銷抵押權所附之他項權利證明書既為真正，則在債
      務清償證明書上之印文有稍為模糊，尚無法比對出與印鑑卡上印文不符之情況
      下，他項權利證明書之真偽即可供參考，是證人董秀婷於本院證稱：「若有疑
      義時，我會再核對他項權利證明書之書狀號碼及梅花浮印，若無疑義，會讓申
      請通過」（見本院卷第一四六頁正面），證人林綠華證稱：「他項權利證明書
      屬真實，而清償證明書雖略有模糊，我會判斷予以核准」（見本院卷第一四八
      頁正面）。此非因勁清公司、陳銘祥申請塗銷抵押權登記所附之他項權利證明
      書為真正，而減輕中山地政事務所承辦人員之注意義務，而係在債務清償證明
      書上之印文稍有模糊，承辦人員已本其專業知識及技術，盡其職務上相當之注
      意義務後，認為印文仍與印鑑卡相符，因所附之他項權利證明書為真正，可以
      更加確信印文並無兩樣。
    5.內政部七十二年一月十四日台內字第一二三○五五號函示「地政事務所接收登
      記案件時，應確實核對所附權利書狀、印鑑證明或身分證明等有關文件。發現
      上述文件有瑕疵時，應調閱原案比對或與原核發機關聯繫查證。」係指地政機
      關承辦人員於發現登記案件所附之文件有瑕疵時，應調閱原案比對或與原核發
      機關聯繫查證，茲本件承辦人員既確認債務清償證明書上之印文與印鑑卡相符
      ，自無須通知補正。該承辦人員已盡善良管理人之注意義務審查勁清公司、陳
      銘祥申請塗銷抵押權登記所附之文件，自不能因部分經辦類似業務之土地登記
      人員，在已知印文不符之情況下在法院作證依其經驗會通知補正而負疏失辨識
      審查之責。
十、最高法院五十七年台上字第二九六五號判例曾揭示：「上訴人係金融機關，就客
    戶具領存款，究以何種方法判別印章之真偽，為其內部處理業務之問題，縱令金
    融機關之職員以肉眼判別印章之真偽並無過失，然存款為第三人偽刻印章所冒領
    ，上訴人僅得對該冒領人為損害賠償之請求，要不得以第三人冒領之事由，主張
    對於被上訴人已生清償之效力」，此判例係就金融機關與客戶間之乙種活期存款
    契約，且有消費寄託之性質，客戶得隨時請求返還寄託物而論，因客戶將款項存
    入金融機關，所有權即移轉於金融機關，客戶僅得隨時請求返還同一數額之金錢
    （民法第六百零三條第一項），故存款為第三人偽刻印章所冒領，不論金融機關
    之職員於判別印章之真偽有無過失，其損失均應由金融機關負責，與客戶無涉。
    此與本件中小企銀沙鹿分行以中山地政事務所承辦人員審查勁清公司、陳銘祥申
    請塗銷抵押權登記未盡注意義務，使其抵押權塗銷受有損害，請求賠償不同。中
    小企銀沙鹿分行請求損害賠償，仍須以中山地政事務所承辦人員有責任原因之事
    實為必要，最高法院五十七年台上字第二九六五號判例於本件並無適用之餘地，
    中小企銀沙鹿分行援引該判例為其有利之主張，自無可採。
十一、綜上所述，本件中小企銀沙鹿分行抵押權登記誤遭塗銷受有損害，中小企銀沙鹿
    分行應依土地法第六十八條之規定請求賠償，中小企銀沙鹿分行請求賠償塗銷抵
    押權登記後之八十五年七月六日起算之利息及違約金共六十三萬四千一百五十元
    ，與土地法第六十八條第二項之規定不合。且中山地政事務所之承辦人員於審查
    勁清公司、陳銘祥申請塗銷抵押權登記時，因債務清償證明書上之印文與中小企
    銀沙鹿分行留存之印鑑卡極為相似，難以肉眼辨識真偽，且已本其專業知識及技
    術，盡其職務上應盡之善良管理人注意義務，仍未能發現兩者不符，再加上所附
    他項權利證明書為真正，乃確認印文相符，核准勁清公司、陳銘祥塗銷抵押權登
    記，並無疏失，中山地政事務所就中小企銀沙鹿分行因抵押權登記誤遭塗銷所受
    之損害，自不負賠償之責。中小企銀沙鹿分行請求中山地政事務所賠償一千六百
    六十三萬四千一百五十元及自八十五年十一月二十一日起算之法定遲延利息，均
    屬無據，不應准許。原審判決中山地政事務所應給付九百三十萬二千元及自八十
    六年一月十九日起算之法定遲延利息，而駁回中小企銀沙鹿分行其餘之請求，兩
    造就原審判決對其不利之部分各自提起上訴，指摘原判決不當，求予廢棄改判，
    就原審判決命中山地政事務所給付部分，原審判決尚有未洽，中山地政事務所之
    上訴為有理由，原審判決此部分應予廢棄，爰由本院改判駁回中小企銀沙鹿分行
    在原審之訴及其假執行之聲請，至就原審判決駁回中小企銀沙鹿分行請求部分，
    原審判決理由雖有不當，但結論並無不合，仍應維持，中小企銀沙鹿分行之上訴
    為無理由，應予駁回。兩造其餘攻擊防禦方法，均不影響本判決之結果，爰不逐
    一論述，併予敘明。
十二、據上論結，本件中山地政事務所之上訴為有理由，中小企銀沙鹿分行之上訴為無
    理由，依民事訴訟法第四百五十條、第四百四十九條第二項第一項、第七十八條
    ，判決如主文。
中      華      民      國    八十九    年      一      月    二十五    日
~B1民事第四庭審判長法  官  黃斐君
~B2                法  官  張浴美
~B3                法  官  陳蘇宗
右為正本係照原本作成。
中小企銀沙鹿分行得上訴，中山地政事務所不得上訴。。
如對本判決上訴，須於判決送達後二十日內向本院提出上訴狀，未表明上訴理由者，
應於上訴後二十日內向本院提出上訴理由書（須按他造人數附具繕本），並繳納送達
用雙掛號郵票拾份（每份拾肆元）。
~B                書記官  黃禎祥
中      華      民      國    八十九    年      一      月    二十七    日
                                                                        Ｈ


司法院資訊處製作；財團法人民間司法改革基金會備份。
